【裁判字號】    91,上易,89
【裁判日期】    920807
【裁判案由】    詐欺
【裁判全文】
臺灣高等法院高雄分院刑事判決                      九十一年度上易字第八九號
    上  訴  人
    即  被  告  丙○○
右上訴人因詐欺案件，不服臺灣屏東地方法院九十年度易字第八三二號中華民國九十
年十一月二十二日第一審判決（起訴案號：臺灣屏東地方法院檢察署九十年度偵字第
三八五六號），提起上訴，本院判決如左：
      主  文
上訴駁回。
      事  實
一、丙○○因得知臺南市長甲○○因案遭臺灣臺南地方法院檢察署（下稱臺南地檢署
    ）檢察官提起公訴並限制出境，竟意圖為自己不法之所有，於九十年四月十一日
    打電話聯絡甲○○，佯稱「伊係在國家安全局（下稱國安局）任職之張光明，奉
    國安局局長之命欲瞭解案情」，甲○○心中起疑，惟仍與之約定於同年四月十三
    日十一時許在高雄市小港機場遠東航空公司貴賓室見面。嗣兩人依約在前開貴賓
    室會晤，甲○○向丙○○說明案情並提供答辯狀及與案情有關之錄影帶等資料，
    丙○○詐稱其可安排經由國安局長向臺南地方法院檢署署檢察長關說，以便解除
    甲○○之出境限制，不過要禮數云云，甲○○觀察丙○○之言行認丙○○有行騙
    之意圖，當場未置可否，並於雙方分手後授權其機要秘書黃先柱處理後續事宜。
    同年四月十四日九時許丙○○續打電話欲聯絡甲○○，甲○○交代下屬將黃先柱
    聯絡電話號碼告知丙○○，囑咐丙○○聯絡黃先柱。嗣丙○○電話聯絡黃先柱，
    黃先柱為準備電話錄音事宜，遂告知丙○○「稍後將與之聯絡」等語，黃先柱準
    備妥當後即打電話聯絡丙○○，丙○○在電話中復接續前之犯意，向黃先柱詐稱
    已安排國安局長、臺南地檢署檢察長等人與甲○○會面，然需交付禮品及現金新
    臺幣三十五萬元以便打點云云，黃先柱虛與委蛇承諾照辦，且與之約定於同年四
    月十六日九時三十分許在高雄市漢來飯店見面。黃先柱將上開對話內容錄音完畢
    後，於同年四月十五日前往臺南市警察局報案並接受製作調查筆錄，且將該錄音
    帶提交警方人員。嗣丙○○復於同月十六日上午七時三十分許，以電話聯絡黃先
    助互改見面地點為小港機場貴賓室，同年四月十六日九時三十分許，黃先柱與警
    方人員配合，攜帶六罐茶葉充當禮品前往小港機場與丙○○見面，佯將該等茶葉
    交予丙○○，埋伏在旁之警方人員隨即於當日九時五十分許逮捕丙○○，並在丙
    ○○駕駛之車牌號碼Ｔ７七八０二號自用小客車內起獲上揭答辯狀、錄影帶等物
    品。
二、案經臺南市警察局移送臺南地檢署，由該署呈請臺灣高等法院檢察署檢察長核轉
    台灣屏東地方法院檢察署檢察官偵查起訴。
      理  由
一、被告丙○○未於最後言詞辯論期日到場，據其於本院審理中及書狀中陳述，矢口
    否認上揭犯行，辯稱：台南市政府秘書小姐打電話給被告，說張市長（即甲○
    ○）找被告，嗣經甲○○與被告電話聯絡，相約在小港機場見面，甲○○說最好
    從國安局找人向台南地檢署拜託，只要求解除出境，到美國去締結姊妹城後一定
    會回來參選連任市長，當時被告因詐欺案通緝，故有化名自稱張光明，但被告只
    拜託張市長讓被告之朋友去台南市政府上班，被告去向友人講講，讓張市長可以
    解除限制出境，去締結姊妹市，並沒有說奉國安局之命要了解案情，也沒有人說
    要收買國安局長。九十年四月十四日被告與黃先柱電話聯絡，所謂三十五萬元
    係黃先柱自己預算要盡地主之誼，盛情招待國安局人員南來自強活動，如果沒有
    南下就不需花費，被告均未說要索取三十五萬元，被告否認錄音帶聲音為被告
    所說，且該錄音證據之取得係偷錄，為非法取得，不得以之為證據。四月十六
    日，被告與黃先柱見面後，適林朝陽檢察長來電，被告請檢察長與黃先柱通話，
    約定張市長當天早上十點至檢察長辦公室見面研究洽談。黃先柱與林檢察長講完
    電話後，交二盒茶葉過來，被告答稱不喝茶，就拿去托遠航貴賓室保管，於是各
    提二包茶葉往貴賓室走去，黃先柱誤認被告在行騙，事先報案，致報警在貴賓室
    門前逮捕被告。被告並未對甲○○、黃先柱行騙，被告有拜託國家安全局丁瑜
    州局長，且丁局長有交代台南地方法院檢察署林朝陽檢察長，當天請黃先柱去洽
    談之人是林朝陽檢察長親自通話邀請，至於林檢察長邀請黃先柱皆同甲○○去洽
    談時，也就是已拜託的人已講好了，也已講到了，且黃先柱沒有花費一毛錢，被
    告何有詐欺之理？詐欺罪係以行為人施用詐術使人陷於錯誤為要件，本件是黃
    先柱自己陷於錯誤，被告並無構成詐欺犯行。被告在屏東地方法院檢察署偵訊
    時，本來不承認有對張市長施用詐術，檢察官說要給被告微罪不起訴，檢察官係
    誘導被告，待被告承認之後，檢察官就起訴被告云云。
二、惟查：
（一）右揭被告因得知臺南市長甲○○因案遭起訴並限制出境，遂於九十年四月十一
      日打電話聯絡甲○○，自稱係任職國安局之張光明，奉局長之命欲瞭解案情，
      並與甲○○相約在小港機場遠東航空公司貴賓室見面，見面後甲○○向丙○○
      說明案情並提供答辯狀及與案情有關之錄影帶等資料，丙○○遂稱可由甲○○
      提供財物，由伊代為安排收買國安局長、臺南地檢署檢察長，以便解除甲○○
      之出境限制，甲○○認丙○○有行騙之意圖，當場未置可否，並於雙方分手後
      授權其機要秘書黃先柱處理後續事宜。同年四月十四日九時許，丙○○續打電
      話欲聯絡甲○○，經甲○○交代下屬轉告丙○○，由丙○○聯絡黃先柱，嗣丙
      ○○電話聯絡黃先柱，黃先柱為準備電話錄音事宜，遂告知丙○○稍後將與之
      聯絡，並於準備妥當後即打電話聯絡丙○○，丙○○在電話中復接續前之犯意
      ，向黃先柱詐稱「已安排國安局長、臺南地檢署檢察長等人與甲○○會面，然
      需交付禮品及現金新臺幣三十五萬元以便打點，黃先柱虛與委蛇承諾照辦，且
      與之約定於同年四月十六日九時三十分許在前開貴賓室見面。黃先柱將上開對
      話內容錄音完畢後，於同年四月十五日前往臺南市警察局報案並接受製作調查
      筆錄，且將該錄音帶提交警方人員。同年四月十六日九時三十分許，黃先柱依
      被告之通知更改見面地點，並與警方人員配合，攜帶六罐茶葉充當禮品前往小
      港機場與丙○○見面，佯將該等茶葉交予丙○○，埋伏在旁之警方人員隨即於
      當日九時五十分許逮捕丙○○，並在丙○○駕駛之車牌號碼Ｔ７七八０二號自
      用小客車內起獲上揭答辯狀、錄影帶等物品等情，業據甲○○、黃先柱於警、
      偵訊時指訴甚詳。且黃先柱提出之錄音帶，經原審勘驗，與警卷譯文相同，有
      勘驗筆錄在卷足憑，其中黃先柱（下簡稱Ａ）與被告（下簡稱Ｂ）於電話中對
      談如下：
    Ａ：「我帶去就六份禮物嗎，一份特殊的嗎」
    Ｂ：「對」
    ......
    Ａ：「那特殊的那一份早上說多少，三十五左右嗎」
    Ｂ：「三十五好了」
    Ａ：「三十五萬對嗎」
    Ｂ：「那你籌出來沒有」
    ......
    Ｂ：「對，我們倆個見面後作伙來送，他們到的時候徐經理就要給他們收錢了：
        ：」
    Ａ：「但是你拿錢之後，禮物跟特殊的三十五萬那些錢拿完，我們就一直在那裡
        等... 」
    ......
    Ｂ：「我告訴你，那機要人員跟我講，伊跟他伊某去啦，他這個外省某很愛那個
        小東西」
    Ａ：「要什麼小東西」
    Ｂ：「隨便你啦，隨一個戒指或就什麼」
    Ａ：「哦這沒在裡面，這不在我們早上說的」
    Ｂ：「因為檢察長去的時候，他老婆會去」
    Ａ：「戒指要多重我也不會用」
    Ｂ：「一個盒子，或是紅寶石、藍寶石那個選一下」
      核與黃先柱證述情節相符，益證黃先柱證述情節係屬真實。
（二）被告於偵查中當庭向檢察官請求原諒，並以微罪不起訴，有筆錄可憑，被告雖
      辯稱檢察官以微罪不起訴誘導被告，待被告承認行騙後，檢察官就起訴被告云
      云。惟經本院勘驗偵訊錄音帶，被告當天供述如下：
    被告：請求檢察官原諒，以微罪不起訴，
    檢察官：什麼微罪不起訴，你都不承認你犯罪，怎麼微罪不起訴，你承認你犯罪
      了嗎？
    被告：我都承認，請你給我微罪不起訴好嗎，我不要再走法院了。
    檢察官：你承認你有詐欺，你不承認，我還要再查，你承不承認你對張市長、黃
      先柱施用詐術？
    被告：我向檢察官承認，請檢察官給我微罪不起訴。
    檢察官：我沒有答應你，我只給你記載從寬處理，這是你的要求，我沒有答應你
    被告：你有啦，你說我沒有承認要怎麼微罪不起訴，如果我承認之後就可以，所
      以我承認，請檢察官原諒我。
    檢察官：等一下劃掉。
    被告：不要劃掉。
    檢察官：我是跟你說你如果不承認，我還要調查事實，要微罪不起訴要事實查清
      楚，你不要誤解我的意思。
    檢察官再問：你承不承認你對張市長、黃先柱施用詐術，承認就承認，不承認就
      不承認，我沒有強迫你，你說不承認我就寫不承認，你不要用那個交換條件的
      什麼我給你職權不起訴，這個我不能答應你，你可以說你的願望，但是我不可
      能答應你什麼條件，這又不是在談判。
   被告：我承認，請求檢察官給我微罪不起訴，以後如果我再走法院的話，在來到
      地檢署，請給我從重處罰，把這次的罪刑加到下次的罪刑。
      有勘驗筆錄在卷可憑，檢察官已對被告多次曉諭依自由意志陳述，被告猶自承
      有對甲○○、黃先柱施用詐術，其嗣後辯稱係受誘導云云，殊無足取，由被告
      偵查中自白施用詐術，足資佐證甲○○、黃先柱供述情節非虛。
（三）被告雖以本件係甲○○主動與伊聯絡，並說最好從國安局找人向台南地方法院
      檢察署拜託，只要求解除出境云云，然查本案係被告得知甲○○市長另案經起
      訴並限制出境後，被告以電話向甲○○表示其在國安局任職，奉國安局局長之
      命欲瞭解案情，而與甲○○約定地點見面等情，迭據甲○○指證歷歷，況且被
      告自承其係以張光明之化名與甲○○見面，則被告既因通緝而化名為張光明，
      則甲○○如何能得知其化名並主動與之聯絡？被告所辯已與常情有違。
（四）被告就錄音帶部分辯稱係違法錄音，且錄音帶中非其與黃先柱對話部分，經查
      黃先柱就其與被告在電話中對談加以錄音，旨在搜集、保存被告施用詐術行騙
      之證據，並無任何侵害被告權益及違法之處，該錄音帶自有證據能力，被告辯
      稱黃先柱係違法偷錄，自無足取。又經本院囑託法務部調查局鑑定錄音帶及被
      告聲紋之比對，而因被告於法務部調查局接受鑑定時自稱「左耳下方被牛角勾
      到，講話聲音微弱」，致發音微弱無法作錄音取樣，而難以比對聲紋，有該局
      九十一年六月二十七日調科參字第０九一二三０五０三四０號函在卷可憑；惟
      被告警訊時自承「大約在四天前，在高雄遠東航空公司貴賓室內我有與張市長
      見面：：」、「（在你與機要秘書談話內容中之六份禮物與另一份特殊的金錢
      是做何用途？）是機要秘書說的，不是我提出來的，該六份禮物是要交給台北
      下來的人，而另一份特殊的是要付總統套房的錢」、「（據你電話中說該總統
      套房是要給國安局局長住的是否屬實？）不是丁局長要住，不知何人要住，房
      間的訂金是台南市長機要秘書他們付的」；於偵查中自白「（為何錄到你向市
      長秘書說你安排國安局長南下，並與檢察長見面？）是張市長交待秘書和我連
      絡，我是開玩笑說的。」（見九十年度偵字第四六四二號卷第四頁）等語；於
      原審更具狀陳述「張市長叫其機要秘書黃先柱與陳情人連絡，起初談及最好請
      國安局方面人員或局長協助，陳情人則予開玩笑要給住總統套房請住哦？：不
      料最後黃先柱卻錄音報案：：」：：顯見被告已直承確有與黃先柱以電話聯絡
      ，並談及如上所載之事情，再參酌被告果真在依約定地點與黃先柱見面，足證
      在電話中與黃先柱交談前開（一）所載內容之人確為被告，至為明確。
（五）被告並未曾在國家安全局任職，丁前局長及國安局機要秘書、局員亦未曾於九
      十年四月十六日有安排南下高雄，或曾預定南下高雄，此業據國家全安局九十
      二年三月六日、九十二年三月三十一日（九二）知真字第０００一八三一號、
      第０００三五三八號函在卷可憑，又被告在小港機場有與林朝陽檢察長電話聯
      絡，並由黃先柱與林朝陽檢察長交談，惟經林朝陽檢察長於本院證稱「（九十
      年四月間國安局丁局長或局員對你關說台南市市長甲○○限制出境之事？）沒
      有」、「：：有一通電話自稱是國安局的人，他說要與甲○○到辦公室拜訪我
      ，問我可不可以，因為我們首長是接受陳情，所以我跟他說沒有問題：：」、
      「另外有一通電話是不同人，他說是市長的機要，他要確認市長要來看我的時
      間，我當時有答應他」等語明確，足證林朝陽檢察長當時與被告、黃先柱通電
      話，係因被告係假藉欲與甲○○一同至檢察長辦公室拜訪為由，而與林朝陽檢
      察長通電話，並欲藉此取信黃先柱，被告辯稱其有拜託丁局長，丁局長並已交
      代林朝陽檢察長云云，亦難採信。
（六）此外亦有在被告車上查扣之上揭答辯狀、錄影帶等物品足資佐證，被告所辯不
      足採信，其犯行洵堪認定。
三、按詐欺罪之成立，以意圖為自己或第三人不法之所有，以詐術使人交付財物為要
    件，其著手則以實施使人陷於錯誤之欺罔行為為著手，至被害人若未因而陷於錯
    誤或尚未交付財物，則屬未遂。被告並非在國安局任職，其卻以在國安局任職自
    居，並以國安局局長之命欲瞭解案情為由，邀甲○○見面後，詐稱可由甲○○提
    供財物，由其代為安排收買國安局長、臺南地檢署檢察長，以便解除甲○○之出
    境限制，嗣更對黃先柱誆稱已安排國安局長、臺南地檢署檢察長等人與甲○○會
    面，然需交付禮品及現金新臺幣三十五萬元以便打點，被告有不法所有之意圖，
    施用詐術，欲使人交付財物至為明確，本件被害人甲○○、黃先柱已知被告施詐
    ，業據被害人等於偵查中供述甚明，則黃先柱於九十年四月十六日之交付茶葉與
    被告，顯係為便於破案及掌握證據而交付，非係陷於錯誤而交付，被告丙○○所
    為應僅負詐欺未遂罪責。核被告所為係犯刑法第三百三十九條第三、一項之詐欺
    取財未遂罪。復按如犯罪係由行為人基於單一之犯意，接續進行，雖在犯罪完畢
    前，其各個舉動，已與該罪之構成要件完全相符，但在行為人主觀上對於各個舉
    動，不過為其犯罪行為之一部分者，為接續犯，僅成立單純一罪。本案被告係因
    得知甲○○因案遭限制出境而起意施詐，嗣雖因甲○○交代其秘書黃先柱代為處
    理，惟就被告主觀上其嗣後向黃先柱之施詐術行為，不過仍為其向甲○○詐取財
    物行為之一部，應認被告所為係屬接續犯，公訴意旨以被告所為為連續犯容有未
    洽。又被告已著手於以詐欺為目的之行為而未遂，為未遂犯，爰依刑法第二十六
    條前段之規定減輕其刑。
四、原審以被告罪證明確，適用刑法第三百三十九條第三項、第一項、第二十六條前
    段，罰金罰鍰提高標準條例第一條前段，審酌被告犯罪之動機、目的、手段，甫
    於八十八年間因詐欺案經判處有期徒刑六月確定仍不知警惕，復有誣告等多項前
    案紀錄，素行不佳，犯罪時所受之刺激及其品性、生活狀況、乙識程度、犯罪所
    生之損害，犯後飾詞諉過未有悔意等一切情狀，量處有期徒刑一年四月，又被告
    所持以與黃先柱聯絡之電話係0000000000號，此業據黃先柱於警訊陳
    明，惟被告供稱僅0000000000、0000000000行動電話為其
    所有，是該0000000000號行動電話所有人不明且僅係得沒收之物，爰
    不予宣告沒收，併此敘明。經核認事用法均無不當，量刑亦甚允洽，被告上訴意
    旨，否認犯罪，指摘原判決不當，為無理由，應予駁回。
五、又被告於本案審理期間，原訂於九十一年八月十二日調查，被告具狀陳明其母親
    鍾魏鳳英於九十一年七月二十七日過世，擇日於八月十二日出殯，並檢附訃聞為
    證，惟經本院查詢，鍾魏鳳英於八十九年八月六日已死亡，有法務部戶役政連結
    作業系統在卷可憑，然被告竟稱「當時我母親尚未死亡，醫生開證明去戶政事務
    所登記，另外一個醫生打針之後又活起來，戶籍資料已經登記不能撤銷等語；又
    本院原訂九十二年四月二十三日審理，被告於同年四月二十一日具狀陳明因壞死
    性筋膜炎於九十二年四月十六日至台大醫院住院，並請假二個月，經本院函詢台
    大醫院，被告固於九十二年四月十五日至台大醫院泌尿部門診，其病因為陰囊表
    皮潰瘍，於同月十六日住院，於同月二十五日出院，根據臨床判斷及評估病人之
    病況，此病並未影響病人之行動能力，有台大醫院九十二年五月五日（九十二）
    校附醫秘字第九二００二０四二六０號函可憑，被告所患之病，並未影響其行動
    能力，被告卻請假二個月；再本院訂於九十二年七月二十四日審理，被告竟於七
    月二十一日具狀陳稱「因被告心臟擴大，壞死性筋膜炎等仍治療中，當天（即七
    月二十四日）會立即寄呈公立醫院診斷證明書補呈」，而被告於七月二十五日具
    狀陳稱罹患急性關節炎，並提出行政院衛生署花蓮醫院診斷證明書為憑，並無其
    所謂「心臟擴大，壞死性筋膜炎等仍治療中」等病情；且依該診斷證明書記載，
    醫師囑言為宜休養，復經本院函查，被告陰囊壞死性筋膜炎於他院就診已痊癒，
    並無所謂壞死性筋膜炎等仍治療中之情事，又本院再函查七月二十四日當天就醫
    時是否喪失行動能力，經醫師答覆「行動有不便，但仍可緩走行動」等情，有函
    覆書在卷可憑，又痛風等症狀，須以飲食控制，如具有病痛風病症之人，如再攝
    取高普林之食物，即容易引發痛風發作，被告明知於七月二十四日審理，且已無
    壞死性筋膜炎等情事，卻具狀以該症狀陳明屆期將不到庭，嗣雖於七月二十四日
    至花蓮醫院就醫，惟其仍未達無法行動之程度，尚難認其不到庭有正當理由，其
    經合法傳喚，無正當理由不到庭，爰不待其陳述逕為判決。
據上論結，應依刑事訴訟法第三百六十八條、第三百七十一條，判決如主文。
本案經檢察官林應華庭執行職務。
中    華      民      國    九十二    年      八      月      七      日
                              臺灣高等法院高雄分院刑事第五庭
                                  審判長法官  吳水木
                                        法官  洪慶鐘
                                        法官  趙文淵
右正本證明與原本無異。
不得上訴。
                                  法院書記官  吳新貞
中      華      民      國    九十二      年      八    月      七      日
附錄：本判決論罪科刑法條：
刑法第三百三十九條第一項、第三項：
意圖為自己或第三人不法之所有，以詐術使人將本人或第三人之物交付者，處五年以
下有期徒刑、拘役或科或併科一千元以下罰金。
前二項之未遂犯罰之。


司法院資訊處製作；財團法人民間司法改革基金會備份。
